【裁判字號】    98,上訴,18
【裁判日期】    980225
【裁判案由】    強盜等
【裁判全文】
臺灣高等法院高雄分院刑事判決          98年度上訴字第18號
上  訴  人  臺灣高雄地方法院檢察署檢察官
上  訴  人
即  被  告  乙○○
                    （現於臺灣高雄戒治所執行中）
指定辯護人  本院公設辯護人  李佩娟
上列上訴人因被告強盜等案件，不服臺灣高雄地方法院97年度訴
字第1302號中華民國97年12月10日第一審判決（起訴案號：臺灣
高雄地方法院檢察署96年度偵字第32947 號），提起上訴，本院
判決如下：
    主  文
原判決關於強制罪暨定執行刑部分，均撤銷。
乙○○犯強制罪貳罪，均累犯，強制戊○○部分，處有期徒刑肆
月；強制甲○○部分，處有期徒刑伍月。
其他上訴駁回。
上開撤銷改判部分所處之刑，與上訴駁回部分犯強盜罪累犯所處
有期徒刑伍年貳月，應執行有期徒刑伍年捌月。
    事  實
一、乙○○前於民國92年間，因竊盜案件，經法院判處有期徒刑
    6 月，甫於94年1 月27日易科罰金執行完畢。猶不知悔改，
    意圖為自己不法之所有，於：(一)96年5 月12日上午10時許，
    在高雄縣岡山鎮○○路122 巷2 號丙○○○住處前，從後以
    左手勒住丙○○○之脖子致使無法抗拒，右手則扯斷掛於其
    脖子上之金飾項鍊（價值約新台幣3 萬元）得手後逃逸，經
    丙○○○呼救，眾人乃上前追捕；乙○○為求逃逸，於同日
    上午10時30分許，逃至高雄縣岡山鎮○○路117-1 號前，為
    阻止眾人圍捕，見該處水果攤上，置有戊○○所有之香蕉刀
    1 把，乃基於妨害人行使權利之犯意，以出手抓取之強暴方
    法，奪取其置於水果攤上之香蕉刀，妨害戊○○使用其香蕉
    刀之權利，並持刀作勢抵抗眾人之圍捕，過程中，不慎劃傷
    在水果攤旁之丁○○（起訴書誤繕為曾麗凰）右手背（過失
    傷害部分，未據告訴）；嗣乙○○在遭人圍捕過程中，適甲○○於同日上午10時35分許騎乘車牌號碼YUS-508 號之機車
    ，行經高雄縣岡山鎮○○路28號前，乙○○另基於使人行無
    義務之事之犯意，以甫取得之香蕉刀指向甲○○，脅迫並無
    交付義務之甲○○將車子交出，而迫使甲○○行其無義務之
    事，乙○○得手後旋騎車加速逃逸，並將該機車連同香蕉刀
    棄置於高雄縣燕巢鄉○○村○○路726 號前，嗣經甲○○前
    往報案後，為警鎖定犯罪嫌疑人係乙○○，並於96年11月5
    日，在屏東縣屏東市凌雲里光武二巷77號住處，乙○○因另
    案遭通緝，而為警緝獲。
二、案經高雄縣政府警察局移送報告臺灣高雄地方法院檢察署檢
    察官偵查起訴。
    理  由
壹、證據能力部分：
    按被告以外之人於審判外之言詞或書面陳述，除法律有規定
    者外，不得作為證據；又被告以外之人於審判外之陳述，雖
    不符刑事訴訟法第159 條之1 至第159 條之4 之規定，而經
    當事人於審判程序同意作為證據，法院審酌該言詞陳述或書
    面陳述作成時之情況，認為適當者，亦得為證據，刑事訴訟
    法第159 條第1 項、第159 條之5 定有明文。本判決所引用
    各項證據資料（詳後引證據）之證據能力，檢察官、被告及
    辯護人就本判決所引用各項證據均表示不爭執或有證據能力
    （見本院卷第32、46至49頁），而未於言詞辯論終結前聲明
    異議，本院認前開證據資料作成時之情況，並無任何違法取
    證之不適當情形，以之作為證據使用係屬適當，自得採為認
    定事實之證據。
貳、實體部分：
一、訊據上訴人即被告乙○○固不否認有強取被害人丙○○○之
    金項鍊、強取丁○○之香蕉刀、脅迫甲○○交付前揭機車等
    事實，惟矢口否認就被害人丙○○○部分有何強盜犯行，於
    原審辯稱：伊不是故意去碰被害人的脖子，係在拉扯項鍊的
    過程中扯到，前後過程不到10秒，只是搶奪而已等語；於本
    院另辯稱：我承認有行搶丙○○○的金項鍊，我在搶她的項
    鍊時一定會拉到她的脖子，但是我沒有勒住她的脖子；我要
    逃脫，因為有5 、6 個人要打我，我拜託1 位先生騎機車載
    我走，結果他將機車交給我，我就騎著機車逃跑了云云。被
    告辯護人於原審則以：被告是從被害人後面拉扯項鍊，縱被
    害人證稱被告勒住他的脖子，但沒有幾秒的時間，且此部分
    除丙○○○外，無其他目擊證人，此外，被告當時被多數人
    圍捕，急欲脫離現場，會取得水果刀及機車，顯無不法所有
    之意圖，更無不法強制之犯意等語；另於本院則以：被告強
    取被害人金項鍊的行為該當搶奪罪而非強盜罪，得手後縱有
    強暴脅迫的行為，應該當準強盜罪而非另論強盜罪等語資為
    被告辯護。
二、經查：
  (一)前揭起訴事實所載時、地，被告強取丙○○○之金項鍊、奪
    取丁○○之香蕉刀、脅迫甲○○交付機車等事實，業據被害
    人即證人丙○○○、鄭明山、戊○○、丁○○、甲○○等人
    於警詢及偵查中證述明確（見警卷第6 至7 、10至25頁、偵
    一卷第21至23、33至34頁），並有現場照片8 幀附卷足憑（
    見警卷第27至28頁），被告於原審亦不否認有強取被害人丙○○○之金項鍊、強取丁○○之香蕉刀、脅迫甲○○交付前
    揭機車之事實（見原審卷二第21頁），自堪信上開事實為真
    實。被告嗣於本院辯稱：因為有5 、6 個人要打我，我拜託
    1 位先生騎機車載我走，結果他將機車交給我，我就騎著機
    車逃跑了云云，否認有脅迫甲○○交付前揭機車之情事。惟
    與證人甲○○之證述及被告前開自白之事實不符，顯係事後
    卸責之詞，不足採信。
  (二)被告另辯稱：強取丙○○○之金項鍊部分，僅用左手拉扯項
    鍊，並未勒住被害人脖子，應只是搶奪云云。惟被告於原審
    準備程序中自承：平常係慣用右手等語（見原審卷二第20至
    21 頁） ，且本件被告所行搶之金項鍊，其鍊墬、鍊子係可
    分離，有該金項鍊之相片可參（見警卷第28頁下方），則被
    告尾隨被害人丙○○○之後，欲下手行搶時，依照其使用右
    手之慣性及需確保可在短時間內施力扯斷項鍊，且須使鍊墬
    不會掉落等情觀之，甚難合理說明被告何以違反慣性使用左
    手，自被害人之後方直接扯斷項鍊，而仍保住鍊墬不會掉落
    ，且依現場相片所示（見警卷第27左上方相片），案發現場
    並無特殊狀況需由迫使被告必須自被害人左邊下手行搶之理
    ，是被告所辯自屬可疑。
  (三)本件被告強取被害人丙○○○金項鍊之過程中，雖無第三人
    在場，惟證人丙○○○於警詢、偵查及原審審理時均結證稱
    ：伊當時買菜回來走到門口時，右手拿著菜，被告從後面來
    ，以左手勒住伊脖子，還往後拉並且用力勒得很緊，伊完全
    不能動彈，且差點喘不過氣，被告就用右手搶走我的金項鍊
    ，前後不到1 分鐘，被告搶到後，因脖子剛剛被勒住所以一
    時喊不太出來，被告逃跑到大馬路時，伊就開始大叫等語綦
    詳（見警卷第6 至7 頁、偵一卷第22頁、原審卷二第35至38
    頁），且證人丙○○○於案發時年約76歲，原審當庭丈量其
    身高約159 公分，及被告之身高約170 公分（見原審卷二第
    38頁）等情綜合觀之，被害人係身形矮小且年事已高之婦女
    ，而被告高出被害人十餘公分，且顯較被害人年輕力壯許多
    ，復參以前揭被告習於使用右手、須於短時間內施力扯斷項
    鍊、且鍊墬並未遭扯斷而掉落等情，證人丙○○○所稱被告
    係以左手勒住被害人之脖子，使被害人丙○○○無法抗拒，
    右手並自被害人前方施力扯斷項鍊等行搶過程，與常情並不
    相悖，自屬可採。
  (四)綜上所述，就被告是否確使被害人丙○○○達於無法抗拒之
    程度，雖無其他目擊證人可資證明，惟除證人丙○○○之證
    述外，本院復參酌其他證據綜合判斷，已如前述，應認被告
    上開所辯，委無足採，而被害人即證人丙○○○所述，核與
    事實相符，自堪採信。從而，本件被告除有以出手抓取之強
    暴方法抓取戊○○之香蕉刀妨害其使用香蕉刀之權利、並持
    續以取得之香蕉刀脅迫本無交付義務之甲○○交付其機車等
    事實外，其強取被害人丙○○○之金項鍊所施用手段部分，
    確已達於至使被害人丙○○○無法抗拒之程度等情，應無疑
    義，被告所辯僅是搶奪云云，自非可採。本件事證已臻明確
    ，被告上開犯行洵堪認定，應予依法論科。此外，就被告強
    盜金項鍊部分，其於得手後即置於自己實力支配之下，已屬
    既遂，雖於事後遭他人追捕過程中遺失項鍊，仍無解於強盜
    財物既遂之責，附此敘明。
三、按刑法搶奪罪、恐嚇取財罪之成立須意圖為自己或第三人不
    法所有，而所謂意圖不法所有，則指欲領得其物，排除他人
    對物之監督權，而行使其所有權內容之意思而言，換言之，
    若無意圖為自己或第三人不法所有之意思，自不成立該等罪
    名。查被告係在眾人圍捕中，為脫離圍捕，始強取被害人等
    之香蕉刀、機車，此有目擊證人鄭明山於警詢中證稱：當時
    多人追趕被告，被告就從旁邊水果攤上強搶1 把刀揮舞阻止
    追趕他的民眾，並在逃跑時又持該把刀強搶1 輛民眾的機車
    等語明確（見警卷第19頁），被告於成功脫離後，便將機車
    、香蕉刀棄置路旁，是均足認被告奪取香蕉刀、強取機車之
    目的係在脫離眾人圍捕，並無為自己或第三人所有之意圖，
    核與搶奪、恐嚇取財之構成要件有間；惟其以強暴、脅迫之
    方式，妨害被害人戊○○使用其香蕉刀之權利，及使無交付
    機車義務之被害人甲○○交付其機車，應屬強制罪之範疇。
    被告辯護人於原審辯以被告無不法強制之犯意云云，顯不足
    採。此外，刑法準強盜罪，係以竊盜或搶奪為前提，若非屬
    竊盜或搶奪之情形，雖有脫免逮捕等而當場施以強暴、脅迫
    之情形，除可能成立他罪外，不能以準強盜罪論，是被告辯
    護人於本院所辯，亦不足採。
四、被告於起訴所載時、地強盜金項鍊，嗣為脫離眾人之圍捕，
    以強暴、脅迫方式奪取戊○○之香蕉刀、並持香蕉刀脅迫被
    害人甲○○交付機車等行為，核其所為，係犯刑法第328 條
    第1 項之強盜罪、第304 條第1 項之強制罪。就強制罪部分
    ，公訴意旨雖認被告所為應成立刑法第325 條第1 項之搶奪
    罪、第346 第1 項之恐嚇取財罪，惟本件被告主觀上欠缺意
    圖為自己或第三人所有之意圖，揆諸前揭說明，應僅成立妨
    害他人行使權利或使人行無義務之事之強制罪，公訴人論以
    搶奪、恐嚇取財等罪，尚有未恰，惟起訴之社會基本事實同
    一，應由本院予以變更起訴法條。又被告所為強制被害人戊○○，妨害其行使使用香蕉刀之權利，及強制被害人甲○○
    交付機車，使其行無義務之事2 犯行，時間並非緊接，乃係
    被告強制被害人戊○○取得香蕉刀朝路人揮舞並逃離現場之
    後，在路旁又見到被害人甲○○騎乘機車經過該處，復另行
    起意，持香蕉刀強制被害人甲○○交付機車，該2 部分之行
    為，時間及空間已有所區隔，且係針對不同被害人所為之強
    制行為，侵害法益之對象不同，實難認係基於一個單一犯意
    之數部分動作，自應成立2 次強制罪。被告所犯上開強盜、
    強制2 罪，犯意各別、行為互殊，應予分論併罰。又被告前
    有如事實欄所載之前科及執行完畢紀錄，有臺灣高等法院被
    告前案紀錄表1 份在卷可稽，其於5 年以內故意再犯本件有
    期徒刑以上之各罪，均為累犯，應依刑法第47條第1 項之規
    定，加重其刑。
五、原判決就被告犯強盜罪部分，認被告犯罪事證明確，因依刑
    法第328 條第1 項、第47條第1 項之規定，並審酌被告不思
    己力賺取所需，對於他人之財產未加尊重，欠缺法治觀念，
    而貿然侵害他人之財產法益，行為多有不當；惟念其大致均
    能坦承犯行，另綜合考量被告係國小肄業、職業工、家境小
    康（見警卷教育程度欄、職業欄及家庭經濟狀況欄之記載）
    ，其目前仍在監執行，及上開犯罪情節等一切情狀，就強盜
    罪部分，量處有期徒刑5 年2 月。經核原判決此部分認事用
    法，尚無不合，量刑亦稱妥適，被告上訴意旨仍執前詞，否
    認犯強盜罪，指摘原判決此部分不當，為無理由，應予駁回
    。
六、原判決就被告犯強制罪2 部分，據以論處被告罪刑，並定其
    應執行刑，固非無見。惟查：所謂一個整體行為，係指時間
    緊接，顯係基於單一犯意之數個部分動作，為實質上一罪。
    而本件被告所為強制被害人戊○○，妨害其行使使用香蕉刀
    之權利，及強制被害人甲○○交付機車，使其行無義務之事
    2 犯行，時間並非緊接，乃係被告強制被害人戊○○取得香
    蕉刀朝路人揮舞並逃離現場之後，在路旁又見到被害人甲○○騎乘機車經過該處，復另行起意，持香蕉刀強制被害人甲○○交付機車，該2 部分之行為，時間及空間已有所區隔，
    且係針對不同被害人所為之強制行為，侵害法益之對象不同
    ，實難認係基於一個單一犯意之數部分動作，自應成立2 次
    強制罪，而非認定為一個整體行為，僅論以一個強制罪，已
    如前述。原判決認「被告於脫逃過程中，係基於一個犯罪意
    思，多次實施強制行為，依社會通常觀念應視為一個整體行
    為，其以一行為同時侵害被害人戊○○、甲○○2 人之財產
    法益，為同種想像競合犯，應從一強制罪處斷」云云，此部
    分所持法律見解，尚非允恰。檢察官上訴意旨執此指摘原判
    決此部分不當，核有理由。被告上訴意旨仍執陳詞，否認犯
    強制罪，指摘原判決此部分不當，雖無理由，但原判決此部
    分既有上開可議之處，自應由本院將原判決關於強制罪暨定
    執行刑部分均撤銷，另為適法之諭知。爰審酌被告於原審就
    此部分均能坦承犯行，且香蕉刀部分雖已遺失，然價值非鉅
    ，機車部分已業經被害人領回，另綜合考量被告係國小肄業
    、職業工、家境小康（見警卷教育程度欄、職業欄及家庭經
    濟狀況欄之記載），其目前仍在監執行，及上開犯罪情節等
    一切情狀，爰就上開撤銷改判部分，分別量處如主文第2 項
    所示之刑，並與前開上訴駁回部分犯強盜罪累犯所處有期徒
    刑5 年2 月，定其應執行刑有期徒刑5 年8 月，以資儆懲。
據上論斷，應依刑事訴訟法第368 條、369 條第1 項前段、第36
4 條、第299 條第1 項前段、第300 條，刑法第304 條第1 項、
第47條第1 項、第51條第5 款，刑法施行法第1 條之1 ，判決如
主文。
本案經檢察官方娜蓉到庭執行職務。
中    華    民    國    98    年    2     月    25    日
                刑事第九庭    審判長法  官   莊秋桃
                                    法  官   謝宏宗
                                    法  官   裕斗
以上正本證明與原本無異。
強盜罪部分如不服本判決應於收受本判決後10日內向本院提出上
訴書狀，其未敘述上訴理由者，並得於提起上訴後10日內向本院
補提理由書狀（均須按他造當事人之人數附繕本）「切勿逕送上
級法院」。
強制罪部分，被告不得上訴。
中    華    民    國    98    年    2     月    25    日
                                    書記官   張宗芳
附錄本判決論罪科刑法條：
中華民國刑法第304條
以強暴、脅迫使人行無義務之事或妨害人行使權利者，處 3 年以
下有期徒刑、拘役或 3 百元以下罰金。
前項之未遂犯罰之。
中華民國刑法第328條
意圖為自己或第三人不法之所有，以強暴、脅迫、藥劑、催眠術
或他法，至使不能抗拒，而取他人之物或使其交付者，為強盜罪
，處5 年以上有期徒刑。
以前項方法得財產上不法之利益或使第三人得之者，亦同。
犯強盜罪因而致人於死者，處死刑、無期徒刑或 10 年以上有期
徒刑；致重傷者，處無期徒刑或 7 年以上有期徒刑。
第 1 項及第 2 項之未遂犯罰之。
預備犯強盜罪者，處 1 年以下有期徒刑、拘役或 3 千元以下罰
金。


司法院資訊處製作；財團法人民間司法改革基金會備份。
